【裁判字號】    99,家訴,29
【裁判日期】    991117
【裁判案由】    請求剩餘財產分配
【裁判全文】
臺灣新竹地方法院民事判決              99年度家訴字第29號
原      告  黃存芳
訴訟代理人  徐原本律師
被      告  游麒麟
上列當事人間請求剩餘財產分配事件，本院於民國99年11月3 日
言詞辯論終結，判決如下：
  主      文
原告之訴及假執行之聲請均駁回。
訴訟費用由原告負擔。
    事實及理由
壹、原告主張：
一、原告與被告於民國94年10月10日結婚，婚後育有一女，嗣兩
    造於98年11月17日協議離婚。
二、原告於兩造婚姻期間為家庭勞心勞力，對於家庭、子女之貢
    獻不匪，而被告除了工作時間外，其餘的時間不是在牌桌上
    就是與朋友出遊不在家，置家庭與小孩不顧。按民法第1030
    條之1 之立法目的即為法定財產關系消滅時，為貫徹男女平
    等之原則，以夫妻雙方剩餘財產之差額平均分配。是兩造既
    已離婚，雙方之婚姻關係也隨之消滅，且兩造結婚時既未就
    婚後剩餘財產做約定，原告自得主張剩餘財產分配請求權，
    又被告婚後資產除因繼承或無償取得外，均應為剩餘財產分
    配之範圍。說明如下：
（一）原告部份：
  １、原告自94年10月與被告結婚後至97年7 月間為全職家庭主
      婦，沒有任何工作收入，且被告沒有給原告生活費，加上
      95年2月長女出生後，開銷很大，所以原告自95年1月底至
      97年8月間陸續向友人韋經貞及父親借款供家用，而97年8
      月底原告開始工作後已陸續還清友人韋經貞全部借款及父
      親部分借款，惟迄至98年11月17日止尚欠父親新台幣（下
      同）145,000元未還。
  ２、原告自94年10月9日至98年11月17日止之所得、負債情形
      ，說明如下：
      (1)94年至96年間，原告無任何所得收入；97年工作所得合
        計為84,034元、98年工作所得合計為244,352 元，所得
        合計為328,386元。
      (2)原告於95年7 月13日、96年4月9日、96年10月25日分別
        向友人韋經貞借款6萬元、3萬元、1萬5千元，合計10萬
        5千元，至98年9月間已陸續清償。
      (3)原告於95年1月至97年8月間多次向父親借款，借款金額
        合計17萬元，於98年9 月起已陸續還款，惟至98年11月
        17日止，尚欠款14萬5千元。
      (4)97年10月至98年10月間之生活費及攤環積欠健保費共18
        3,386元。
      (5)上開所得（328,386元）減負債（145,000元）、生活費
        及攤還健保費（183,386 元）後，已無剩餘，故原告無
        任何財產可供分配。
（二）被告部份：
  １、兩造於96年7 月24日所購買，登記被告名義坐落新竹縣竹
      東鎮○○路○段311 號房屋及基地（竹東鎮○○段竹東小
      段56-3 地號），當初購買時市價約510萬元，至98年11月
      底止貸款本金餘額約290 萬元，是該房地扣除銀行貸款尚
      值約220 萬元；另外被告婚後現金存款（含薪資、配股、
      股票及股利等）估計應有200 萬元以上。以上被告可分配
      之剩餘財產合計420萬元，原告得請求二分之一即210萬元
      。
  ２、依合作金庫商業銀行新竹科學園區分行函覆有關被告在該
      行之交易明細表，發現有10萬元以上之多筆提款不知去向
      ：95年8 月31日現金支出13萬元、95年9月6日轉帳支出50
      萬元、96年3月3日轉帳20萬元、96年3 月23日轉帳支出90
      萬元、96年4月14日轉帳支出500,030元、96年8 月17日轉
      帳支出20萬元、96年9月29日轉帳支出40萬元、96年9月27
      日轉帳支出356,264元、97年1月16日現金支出30萬元、97
      年2月19日轉帳支出30萬元、97年2月20日現金支出50萬元
      、97年8月26日現金支出10萬元、98年9月28日現金支出40
      萬元，以上13筆合計4,786,294 元。再加上離婚（98年11
      月17日離婚登記）前之98年11月14日之此帳戶餘額276,51
      2元，共計5,062,806元，應列入剩餘財產，予以分配。
  ３、另從日盛國際商業銀行股份有限公司（被告之股票帳戶）
      函覆有關被告在該行之股票交易明細表，發現被告有買進
      下列股票，在離婚前尚未賣出：98年10月21日買進「光磊
      科技」股票227,806元、98年11月3日買進「力鵬企業」股
      票385,364元、98年11月5日買進「國喬石化」股票344,72
      1元，合計957,891元。再加上此帳戶在98年11月16日之存
      款餘額497,815元，共計1,455,706元，亦應列入剩餘財產
      ，予以分配。
三、原告為此聲明：
（一）被告應給付原告新台幣210萬元，及自起訴狀繕本送達翌
      日起至清償日止，按年息百分之五計算之利息。
（二）訴訟費用由被告負擔。
（三）原告願供擔保，請准宣告假執行。
貳、被告則以:
一、依兩造婚協議書第三條載明，被告給付50萬元予原告作為離
    婚之協議，且當時原告及其友人均同意日後雙方不可再追究
    婚姻前後時期所有事務（含所有資產），雙方與證人皆有此
    共識後始簽立協議書，原告現又要求剩餘財產分配顯無理由
    。
二、若原告執意採法律行動，其也應提供所有資產供審酌，況原
    告所舉借貸，被告之前都未曾聽原告提起，真實性令人懷疑
    。
三、又被告於結婚（94年10月10日）與離婚（98年11月17日）當
    日為基準，所計算之資產金額為負的，並無剩餘財產可供分
    配，說明如下：
（一）結婚時之資產為181 萬元，離婚時之資產為74萬元，減少
      107 萬元，此有被告之合作金庫銀行、日盛銀行存摺影本
      可證。
（二）被告名下房屋之購買價格為500萬元，剩餘貸款為290萬元
      ，即可供分配之賸餘價值為210萬元。
（三）被告曾於97年4月、6月分別向母親借款70萬元、40萬元，
      合計為110萬元。
（四）基上說明，被告於兩造婚姻期間之資產為負數（210 萬元
      －107萬元－110萬元＝-7萬元），並無剩餘財產可供分配
      。
四、被告為此聲明：
（一）原告之訴及假執行之聲請均駁回
（二）訴訟費用由原告負擔。
、得心證之理由：
一、原告主張兩造前於94年10月10日結婚，嗣於98年11月16日簽
    立離婚協議書，並於98年11月17日前往戶政機關辦妥離婚登
    記之事實，業據提出戶籍謄本、離婚協議書影本為證，復為
    被告所不爭執，是原告此部分主張，應堪信為真。
二、按夫妻未以契約訂立夫妻財產制者，除本法另有規定外，以
    法定財產制，為其夫妻財產制，民法第1005條定有明文；又
    法定財產制關係消滅時，夫或妻現存之婚後財產，扣除婚姻
    關係存續中所負債務後，如有剩餘，其雙方剩餘財產之差額
    ，應平均分配；又夫妻現存之婚後財產，其價值計算以法定
    財產制關係消滅時為準，但夫妻因判決而離婚者，以起訴時
    為準，為民法第1030條之1第1項前段、第1030條之4第1項所
    明定。查兩造婚後並未以契約訂立夫妻財產制，此為兩造所
    不爭執，自應以法定財產制為其夫妻財產制；惟依前揭規定
    ，原告請求分配雙方剩餘財產差額之前提為法定財產制關係
    已消滅，是以本院首應審酌者乃兩造間之婚姻關係是否已因
    協議離婚而消滅，經查：
（一）證人即兩造離婚協議書上證人亦即被告友人劉拔廣於本院
      99年10月13日言詞辯論期日到庭證述：「（問：有在離婚
      協議書上簽名？【提示兩造離婚協議書】）答：有。當時
      被告拿離婚協議書給我看，內容就如法官拿給我看的協議
      書。」、「（問：簽名時，兩造有在場？）答：被告有在
      場，但原告沒有在場。」、「（問：有無問過原告，兩造
      要離婚？）答：我沒有問原告。我有問被告。」、「（問
      ：如何知道原告想要與被告離婚？）答：是被告告訴我，
      他與原告要協議離婚。」、「（問：與被告認識多久？）
      答：二十年。」、「（問：協議書在何處寫的？）答：在
      被告家寫的。」、「（問：當時原告不在家？）答：是的
      。」、「（問：離婚約定內容，其實你不太清楚，只是看
      協議書？）答：我有看，就是離婚協議書上寫的。」、「
      （問：你簽名時，原告簽名否？）答：還沒有。」、「（
      問：簽完之後，有無去問原告？）答：沒有。」等語（詳
      本院99年10月13日言詞辯論筆錄）。是以，證人劉拔廣在
      兩造簽立離婚協議書前並未接獲原告表示願與被告離婚訊
      息，且未在兩造簽立離婚協議書時在場，直接見聞原告當
      時與被告商洽離婚情形，復未於嗣後向原告確認是否仍有
      與被告離婚之真意，堪認證人劉拔廣並未曾親自見聞原告
      在簽立離婚協議書時表示要與被告離婚之意思。
（二）又證人即兩造離婚協議書上證人亦即被告胞妹彭春萍亦於
      本院99年10月13日言詞辯論期日到庭證述：「（問：離婚
      協議書是否是你簽名？【提示兩造離婚協議書】）答：不
      是。是我哥哥打電話給我，與我確認內容後，我說可以簽
      我的名字，印章是我叫我母親拿給他的。」、「（問：何
      時打電話？）答：太久，不記得。」、「（問：有打電話
      給原告，問他們離婚的事情？）答：沒有。因為在之前二
      個月，他們也有談過離婚，當時我們住在一起，是原告告
      訴我，他們要離婚。」、「（問：有問過原告約定錢的事
      情？）答：我之後沒有再與原告聯絡。後來我就沒有住在
      新竹。但他們離婚之後，原告有找我，跟我說要告我哥哥
      的事情，關於財產分配的事情。我跟他說他瘋了，之前不
      是說好錢的事情，現在還在糾纏不清。」、「（問：就你
      理解，錢的事情，是如何講好？）答：第一次談離婚的時
      候，就有談好，也有談錢的事情，也有書面，但是沒有簽
      。我們有勸原告回來，原告有回來。我們當時有擔心，房
      子是我父親留下的，如果原告要去，我們就沒有地方住。
      」、「（問：簽離婚協議書後，有問原告錢的事情？）答
      ：沒有。之後沒再聯絡。」等語（詳本院99年10月13日言
      詞辯論筆錄）。是由證人彭春萍之證詞可知，證人彭春萍
      既未在兩造簽立離婚協議書上親自簽名、蓋印，且其在系
      爭離婚協議書上授權被告簽章以前或當時或以後，均未當
      面或以電話向原告確認是否仍有與被告離婚之真意，足認
      證人彭春萍亦未曾親自見聞原告表示要與被告離婚之意思
      ，即授權被告簽章在系爭離婚協議書上。
（三）按兩願離婚，應以書面為之，有二人以上證人之簽名，並
      應向戶政機關為離婚之登記，民法第1050條定有明文。次
      按民法第1050條所謂二人以上證人之簽名，固不限於作成
      離婚證書時為之，亦不限於協議離婚時在場之人，始為證
      人，然究難謂非親見或親聞雙方當事人確有離婚真意之人
      ，亦得為證人，此有最高法院68年台上字第3792號判例要
      旨可資參照。本件兩造離婚協議書上所載證人劉拔廣及彭
      春萍均未親見親聞兩造商洽離婚情形，亦未於簽章以前或
      當時或以後向原告確認是否有與被告離婚真意之事實，而
      係憑被告片面陳稱兩造已協議離婚乙詞，即親自或授權被
      告簽名於系爭離婚協議書上之事實，既經本院認定如前，
      依上開說明，證人劉拔廣、彭春萍顯不符合上開規定及判
      例意旨所謂「證人」之要件。因此，本件兩造協議離婚核
      與應有二人以上親見親聞兩造確有離婚真意之證人簽名之
      法定要件不符，縱兩造已向戶政機關辦妥離婚登記，亦不
      生兩願離婚之效力，兩造間之婚姻關係應仍存在。
三、綜上，兩造婚姻關係既仍存在，且又無其他消滅渠等夫妻法
    定財產制關係之事由。從而，原告依民法第1030之1 請求被
    告給付夫妻剩餘財產差額210 萬元及自起訴狀繕本送達翌日
    之法定遲延利息，為無理由，應予駁回。又原告之訴既經駁
    回，其假執行之聲請即失所依據，應併予駁回。
四、本件判決事實已臻明確，兩造其餘攻擊防禦方法，於本院判
    決無影響，不另論述，併此敘明。
肆、訴訟費用負擔之依據：民事訴訟法第78條。
中    華    民    國    99    年    11    月    17    日
                  家事法庭法  官  許翠玲
以上正本證明與原本無異。
如對本判決上訴，須於20日內向本院提出上訴狀。
                          書記官  呂聖儀
中    華    民    國    99    年    11    月    17    日

司法院資訊處製作；財團法人民間司法改革基金會備份。
